臺灣板橋地方法院刑事判決　　　　　　　　　　　　　九十三年度易字第一六號
　　公　訴　人　臺灣板橋地方法院檢察署檢察官
　　被　　　告　甲　○
右列被告因詐欺案件，經檢察官提起公訴（九十二年度偵字第一四七二九號），本院
判決如左：
    主  文
甲○無罪。
    理  由
一、公訴意旨略以：被告甲○明知無資力，竟與乙○○（另行由檢察署檢察官簽分偵
    辦）共同意圖為自己不法之所有，基於概括犯意，連續於民國八十九年七月十五
    日及九十年七月間，在臺北市萬華區○○○路○段十一巷十號二樓，透過鍾煥州
    向告訴人丙○○詐稱因急需資金周轉，並約定支付年息百分之十五，使告訴人丙
    ○○陷於錯誤，交付新臺幣（下同）共五十萬元，嗣因未依約繳納利息，經告訴
    人丙○○要求始由乙○○交付如附表編號一、二所示之支票作為擔保，復因附表
    編號一之支票提示不獲付款，經告訴人丙○○要求親自前來換票，遂由鍾煥州於
    九十一年三月初，經乙○○轉交如附表編號三所示之支票，嗣經告訴人丙○○電
    詢票據紀錄，發現為拒絕往來戶始知上情。因認被告甲○涉犯刑法第三百三十九
    條第一項之詐欺罪嫌。
二、按犯罪事實應依證據認定之，無證據不得認定其犯罪事實；又不能證明被告犯罪
    者，應諭知無罪之判決，刑事訴訟法第一百五十四條第二項、第三百零一條第一
    項前段分別定有明文。次按所謂證據，係指直接間接足以證明犯罪行為之一切證
    人、證物而言；且事實之認定，應憑證據，如未能發現相當證據，或證據不足以
    證明，自不能以推測或擬制之方法，以為裁判基礎，最高法院三十年上字第一二
    八號、四十年臺上字第八六號判例均可資參考。復按認定不利於被告之事實，須
    依積極證據，苟積極證據不足為不利於被告事實之認定時，即應為有利於被告之
    認定，更不必有何有利之證據，最高法院三十年上字第八一六號判例意旨可資參
    照。再告訴人之告訴，係以使被告受刑事訴追為目的，是其陳述是否與事實相符
    ，仍應調查其他證據以資審認，最高法院五十二年臺上字第一三００號判例意旨
    亦可參照。另刑法第三百三十九條第一項詐欺取財罪之成立，以意圖為自己或第
    三人不法所有，以詐術使人將本人或第三人之物交付為要件，所謂以詐術使人交
    付，必須被詐欺人因其詐術而陷於錯誤，若其所用方法，不能認為詐術，亦不致
    使人陷於錯誤，即不構成該罪，最高法院四十六年臺上字第二六０號判例足資參
    考。又民事債務當事人間，若有未依債務本旨履行給付之情形，依一般社會經驗
    而言，原因非一，其因不可歸責之事由致無法給付，或因合法主張抗辯事由而拒
    絕給付，甚至債之關係成立後，始行惡意遲延給付，皆有可能，非必出於自始無
    意給付之詐欺犯罪一端，故於別無積極證據之情形下，尚難僅以單純債務不履行
    之客觀狀態，即推定被告自始即有不法所有之意圖而逕以詐欺罪責相繩。
三、公訴人認被告涉犯前述詐欺犯行，無非係以告訴人丙○○之指訴、證人鍾煥州於
    偵查中之證詞、如附表所示之三紙票據及彰化銀行九十二年十二月十七日函表示
    被告於九十年七月二十日已列為拒絕往來戶等證據為其主要論據。訊據被告則堅
    詞否認有何詐欺取財之不法犯行，辯稱：伊並未向告訴人借款，如附表編號一及
    編號二之支票係伊借給其妹乙○○使用，編號三之支票並不是伊交給乙○○，伊
    並未詐欺告訴人等語。經查：
(一)告訴人丙○○雖指稱：八十八年以前就透過鍾煥州認識乙○○，之前也曾經借款給
  乙○○，每次金額約二、三萬元，皆已清償完畢。三十五萬元這筆錢是鍾煥州說乙
  ○○那邊要用錢，有幾個人要借伊不知道，陸陸續續累積到三十五萬元伊就要求借
  款人開一張三十五萬元的票，借款大部分是匯到乙○○臺北銀行的戶頭，支票原來
  的到期日是八十八年十二月二十三日，借款在開票之前，伊是透過鍾煥州之介紹才
  借款予被告兄妹，因票是被告開的，所以伊認為錢是借給被告兄妹等語。惟經本院
  訊問證人鍾煥州則證稱：錢應該是八十八年七月間借的，三十五萬元其中十五萬元
  是伊要借的，另外二十萬元伊有聽過被告和乙○○商量如何分配，票是乙○○交給
  伊的，乙○○說是被告交給他的等語，另證人乙○○在本院審理時則證稱：三十五
  萬元的支票是伊向被告借的，用以向丙○○借錢，其中十五萬元是鍾煥州要借的，
  另外二十萬元是伊要用的，被告沒有拿到這筆錢，剛開始要談借錢時被告本來叫伊
  幫他調，但因這筆錢較晚借到，被告已經從其他地方借到錢，這筆錢被告就沒有拿
  到等語。則參互以觀，告訴人既無法明確指述三十五萬元之借款確實為被告與乙○
  ○所借，而證人鍾煥州雖證稱三十五萬元其中二十萬元是伊所借，另外二十萬元伊
  曾聽過被告與乙○○商量如何分配，然對於實際上被告是否有參與三十五萬元之借
  款亦無法明確證述，證人乙○○則明確證稱三十五萬元中的二十萬元是伊所借的，
  被告並未參與借款，系爭票據則是伊向被告借用的，綜合上述，是告訴人指陳確實
  有借款予被告，實難遽予採信。
(二)繼查，告訴人與乙○○先前即已有金錢借貸往來關係，本次三十五萬元之借款並非
  第一次借貸往來，而乙○○先前透過鍾煥州向告訴人借貸往來之金額均已清償完畢
  ，告訴人此次是透過鍾煥州陸陸續續借出三十五萬元之後，才要求乙○○提供票據
  作為擔保等情，業據證人鍾煥州、乙○○證述在卷，並經告訴人當庭所是認，乙○
  ○既係依循過去與告訴人借貸往來之模式，透過鍾煥州向告訴人調現，已難認被告
  或乙○○有何施用詐術之行為，而告訴人復係為圖借貸金錢可收取利息，方應允借
  款予乙○○等人，況乙○○既於陸續取得告訴人交付借款，待合計欠款達三十五萬
  元後，方應告訴人之請而向被告調借附表編號一之支票為擔保，則被告提供支票與
  告訴人交付借款之間，不具因果關係，自難認被告與乙○○以交付支票來施用詐術
  致使告訴人陷於錯誤交付借款，而符合刑法第三百三十九條第一項之詐欺取財罪，
  且借款人乙○○等人初期亦有按期繳付利息，亦難認告訴人有何陷於錯誤方為財物
  交付之不法情事。
(三)次查，告訴人指稱被告及乙○○嗣後又基於共同犯意之聯絡，陸續向告訴人借款十
  五萬元，致告訴人陷於錯誤而交付十五萬元，嗣後被告並開立如附表編號二所示之
  支票作為擔保，惟經被告否認曾向告訴人借貸十五萬元。經查，證人鍾煥州在本院
  審理時已證稱：八十八年間到九十年間乙○○陸續借了十五萬元，只有乙○○跟我
  接洽，是累積到十五萬元，告訴人要求開票等語，證人乙○○亦證稱：十五萬元的
  借款是伊借的，支票是伊向被告借的等語，參諸證人鍾煥州及乙○○均證稱十五萬
  元是乙○○借的，且是錢陸續借出後，乙○○方交付被告所開立之支票作為借款之
  擔保，則被告既未參與十五萬元之借款，且告訴人亦非信賴被告所開立之票據而交
  付財物，已難認被告有何施用詐術致告訴人陷於錯誤而交付財物之情況。
(四)又查，告訴人指稱因被告先前交付之附表編號一、二支票跳票，遂由乙○○轉交附
  表編號三被告所持有之客票換回附表編號一、二支票，惟嗣後經告訴人向銀行查詢
  ，發現附表三之支票係遊民所簽發，已於九十一年二月一日列為拒絕往來戶，顯見
  被告借款時已有不法所有之意圖。惟查，被告並未參與本件三十五萬元及十五萬元
  之借款已如前述，而被告否認附表編號三之支票是伊所交付，證人乙○○亦證稱：
  票面金額五十四萬元的票是倒我會的人拿給我的，不是被告拿給我的，伊拿到票時
  並不知這張票已是拒絕往來的票等語。此外，查無其他證據證明附表編號三之支票
  係由被告所交付，尚無從證明被告有任何以附表編號三所示之支票詐欺告訴人之行
  為。
四、綜上所述，本件被告主觀上並無意圖為自己不法所有之詐欺犯意，客觀上亦無施
    用詐術使告訴人陷於錯誤方為財物交付之不法詐欺犯行，自難僅憑告訴人之指訴
    及借款人嗣後單純債務不履行之客觀狀態，即推定被告自始即有意圖為自己不法
    所有之詐欺犯行，而遽入被告於罪。是被告前開所辯應尚堪採信。本件應純屬債
    務不履行之民事糾葛，告訴人應循民事途徑以求解決。公訴意旨認被告涉犯詐欺
    犯行，惟因所憑事證尚存有合理之懷疑，而未達於確信為真之程度，自難以詐欺
    罪相繩。此外，復查無其他積極證據或具體事證足認被告涉有上開犯行，不能證
    明被告犯罪，揆諸前開法條及判例意旨，本件既不能證明被告犯罪，自應依法為
    被告無罪之諭知，以資審慎。
據上論斷，應依刑事訴訟法第三百零一條第一項前段，判決如主文。
本案經檢察官魏正杰到庭執行職務。
中      華      民      國    九十三      年    四      月  二十九    日
                                      臺灣板橋地方法院刑事第六庭
                                          審判長法  官  高玉舜
                                                法  官  劉景宜
                                                法  官  邱育佩
右正本證明與原本無異。
如不服本判決，應於判決送達後十日內向本院提出上訴狀 (應附繕本) ，上訴於
臺灣高等法院。
                                                書記官  林怡秀
中      華      民      國      九十三      年    四    月  二十九    日
